臺北高等行政法院判決
　　　　　　　　　　　　　　　　　　 92年度訴字第4332號
　　　　　　　　　　　　　　　.
原　　　告　美商．摩勒克斯公司
代　表　人　路易士．Ａ．海克
訴訟代理人　劉法正律師（兼送達代收人）
複 代理 人　楊祺雄律師
　　　　　　乙○○（專利代理人）住台北市○○○路○段248
　　　　　　　　　　　　　　　.
被　　　告　經濟部智慧財產局
代　表　人　蔡練生（局長）
訴訟代理人　丁○○
參　加　人　鴻海精密工業股份有限公司
代　表　人　甲○○（董事長）
訴訟代理人　戊○○兼送達代收.
　　　　　　丙○○
上列當事人間因新型專利異議事件，原告不服經濟部中華民國92
年7月21日經訴字第09206215750號訴願決定，提起行政訴訟，經
本院裁定命參加人獨立參加訴訟，本院判決如下：
    主  文
訴願決定及原處分均撤銷。
被告對於原告九十年七月三十一日就審定第00000000號
新型專利異議事件，應依本判決之法律見解另為處分。
原告其餘之訴駁回。
訴訟費用由被告負擔。
　　事  實
一、事實概要：
    參加人於民國88年11月5日以「電連接器」（下稱系爭案）
    向被告申請新型專利，經其編為第00000000號審查，准予專
    利。公告期間，原告提出異議，經被告以91年11月1日（91
    ）智專三（二）04087字第09189002465號審定書為異議不成
    立之處分，原告不服，向經濟部提起訴願，經遭決定駁回，
    遂向本院提起行政訴訟。
二、兩造聲明：
　(一)原告聲明：
    1.訴願決定及原處分均撤銷。
    2.被告就系爭新型專利異議案應為異議成立之處分。
    3.訴訟費用由被告負擔。
  (二)被告聲明：
    1.駁回原告之訴。
    2.訴訟費用由原告負擔。
  (三)參加人聲明：
    1.駁回原告之訴。
    2.訴訟費用由原告負擔。
三、兩造之爭點：系爭案是否有違核准時專利法第98條第2項之
    規定而不符新型專利要件？
　(一)原告主張之理由：
    1.查如系爭案之創作背景欄中記載，習知電連接器端子之缺
      失肇因為「採用先衝切後彎折之成型方式，其工序複雜且
      模具之衝子必須設計得精確以控制兩個U形彎折部及接觸
      部之半徑尺寸。由於在實際製程中量產性不佳，且S形彈
      性臂之兩個U形彎折部因受衝子的的設計與製程及裝配之
      影響，極易出現其中一U形彎折部由U形變成V形之情形，
      由於V形彎折部之半徑趨於零而使導電端子失去部分彈性
      並使剛性上升，造成插拔力的增加．．．云云」。由上述
      記載與系爭案申請專利範圍獨立請求項界定之標的構成可
      瞭解，系爭案之創作改進意義在於：提供一種一次衝製成
      型（可避免習知構造之先衝切後彎折二階段加工成型所引
      致之缺失），並能藉由調整臂長度之變化而控制端子對接
      與拔出時之剛性。
    2.系爭案之專利性係取決於其請求標的構造與習知構造之間
      的差異，因此，異議證據之證明價值應以系爭案之請求標
      的與前案之間的構造差異為待證明之對象事實。經查，系
      爭案說明書創作背景內記載四件相關之習知技術，即美國
      專利第0000000號、0000000號，以及中華民國專利第0000
      0000、00000000號，該四件相關前案之揭露內容在系爭案
      申請專利審查時理應已被列入考量。其中，中華民國專利
      第00000000號中所揭露之端子型態如所提參考圖一所示，
      另其左側端子與系爭案中之端子比較則如所提參考圖二所
      示：由參考圖二中可瞭解，該中華民國專利第00000000號
      專利案中揭露之端子與系爭案之端子構型上相似，前者除
      了顯然亦可單次衝切成型之外，與系爭案同樣地具備基部
      、延伸臂、垂直於延伸臂之分叉結構（相當於系爭案之音
      叉部24），該分叉結構包含調整臂與接觸臂。因此，該前
      案端子同樣亦可藉由調整臂之長度來控制端子在插拔時所
      展現之剛性。即該一系爭案之前案不僅符合系爭案之創作
      目的，且其構造型態在實質意義上亦與系爭案相同。
    3.系爭案獨立請求項第1、8項所定義之導電端子構造就文義
      上而言，與第00000000號專利案之差異僅在於前者之導電
      端子延伸臂之末端係為垂直於該延伸臂設置之成音叉狀之
      音叉部，而後者之導電端子則於延伸臂之末端形成垂直於
      該延伸臂設置之分叉部，其中左方之分枝部為衝切成之彎
      曲構型而非叉部為直形之音叉部。因此，異議證據之是否
      具備證明力自應取決於能否證明該分叉部之分枝皆呈直線
      形之設計是否易由習知構造推導而得。有關此一待證事實
      ，被告顯然未察及異議證據之構造。
    4.第0000000號專利案（下稱引證一）中，如FIG.6所示，導
      電端子7之接觸臂26 與調整臂30二者形成一直線形分枝部
      之叉狀構造。第0000000號專利案（下稱引證二）中，導
      電端子80之內、外臂81、82與夾持臂86形成一分枝部均為
      直線形之叉狀構造，如FIG.9所示。第0000000號專利案（
      下稱引證三）中，導電端子1之成對接觸部2a、2b.形成直
      線形分枝部之叉狀構造。第0000000號專利案（下稱引證
      四），導電端子17之一對接觸臂22形成直線形分枝部之叉
      狀構造。鑑於異議證據中上述有關直線形分枝部之分叉部
      在導電端子構造中之習知應用，系爭案之獨立請求項標的
      不具有任何非由前案得以輕易推導之構造特徵，亦即，在
      引證一至四之教示內容之下，系爭案端子構造與前案端子
      構造之差異，即將導電端子基部之一側橫向延伸之延伸臂
      末端所設置之垂直音叉狀構造的分枝部由接觸臂呈前端卷
      曲形狀、調整臂呈直線形易為接觸臂與調整臂皆呈直線形
      為熟習該項技術者之一般技術知識所能輕易完成且未能增
      進功效，依前揭專利法第98條第2項規定不具有進步性。
    5.被告指系爭案所欲改良之習知技術為中華民國第00000000
      號專利案，該前案中端子之U形彎折部易變形為V形等等，
      顯有誤察。事實上，在第00000000號專利案所揭露之彈性
      端子為單純以落料方式衝製，不需彎折工序，且並未包含
      兩個U形彎折部，自然亦無一U形彎折部易變形為V形之缺
      失。依系爭案說明書第四頁中記載，其創作乃欲對第一、
      二圖所示之前案提供改進，亦即該習知構造藉由先衝切後
      彎折之成型方式所製成具S形彈性臂之導電端子時，S形彈
      性臂因受衝子的設計與製程及裝配之影響，易出現兩個U
      形彎折部之一由U形變成V形的情形，失去部份彈性而使剛
      性增加。
    6.系爭案獨立請求項界定之最大保護範圍構造特徵在於該導
      電端子基部延伸臂之音叉部設計，由音叉部構造之意涵觀
      之，顯非以第一、二圖前案之先衝切後彎折之成型方式製
      成，而是以落料衝製方式製成（申請專利範圍第6項中定
      義）。其於構造上相似且成型方式亦相同，故系爭案與說
      明書創作背景欄中所提及之第00000000號專利申請案應比
      與第一、二圖所示前案更為相近。是以，異議證據之證明
      價值應對照與系爭案揭露內容更為相近之前案，例如第00
      000000號專利案下被衡量。在第00000000號專利案揭露構
      造之參考背景下，並無U形彎折部易變形為V形之問題或改
      良目標存在。
    7.被告稱單以分叉部之分枝皆呈直線形加以論述，係為單獨
      審視單一構成元件之空間型態而未考慮整體元件之組成型
      態，顯示其並未充分理解系爭案之特徵所在。按系爭案與
      第00000000號專利案之唯一構造差異，即在於前者之分叉
      部之分枝皆呈直線形。換言之，該第00000000號專利申請
      案與系爭案標的之最大保護範圍實質不同處僅在於前者之
      接觸臂為彎曲形而非直形。由於引證一至四均揭露接觸臂
      與調整臂二者形成一直線形狀分枝部之叉狀構造，故足以
      證明欲在如第00000000號專利案所揭示，藉由落料衝製方
      式製成之彈性端子–具備基部、延伸臂、垂直於延伸臂之
      分叉結構，該分叉結構包含調整臂與接觸臂中，將分叉結
      構之調整臂與接觸臂皆改為直形而成為所謂之音叉部，係
      屬構造上之簡單代換設計。職是，針對系爭案所指出且從
      系爭案獨立請求項定義構造之創作目的觀之，其並未提供
      任何功效上之增進，堪可斷定。至於被告謂輔助特徵–倒
      刺之設置部位，事實上並未界定於系爭案之獨立請求項中
      ，故與異議證據對於系爭案獨立請求項界定標的之證據力
      無關。
　(二)被告主張之理由：
    1.原告藉比較系爭案發明說明之創作背景內所引之四件習知
      前案，特別是中華民國第00000000號，藉以說明系爭案與
      習知技術之主要差異為分叉部之分枝皆呈直線形之設計，
      並繼續比對引證一至四進一步說明前述直線形分枝部之分
      叉部均已於證據中揭露。惟此一比對方式並不正確，單獨
      審視單一構成元件之空間型態，而不考量整體元件之組成
      型態，有失偏頗。為改良習知技術（中華民國第00000000
      號）U形彎折部易變形為V形，失去部分彈性而使剛性增加
      之缺失，系爭案提出導電端子延伸臂之音叉部設調整臂，
      藉調整臂長度變化而調整端子剛性之主特徵，配合導電端
      子倒刺設置於基部正上方，避免隔欄被插破裂之輔助特徵
      ，形成改良之電連接器，因此單以分叉部之分枝皆呈直線
      形加以論述，並不適當，並無法涵蓋前述系爭案特徵。
    2.另與各證據之比對，引證一並無法藉調整側臂長度而改變
      端子剛性，引證二之接觸臂空間型態與系爭案不同，其兩
      臂間之空間為收容對接連接器，而非便於調整臂向內傾斜
      ，引證三之形狀構造、對接連接器伸入兩臂之收容空間、
      構造與施行態樣均與系爭案相異，引證四亦無法調整側臂
      長度而改變端子剛性，故舉各證據均無系爭案結構特徵，
      亦無法達成藉由改變調整臂長度而調整剛性之功效，引證
      一至四及其組合均不足以證明系爭案不具進步性。
  (三)參加人主張之理由：
    1.原告曲解系爭案原意而認為調整臂不可調整，然此理由在
      先前異議及訴願中均未提及，故不應以此為由進行主張。
  　　退言之，即使原告主張上述理由亦不能成立，系爭案確係
      藉調整導電端子調整臂之長度而調整其剛性，即於成型前
      基於系爭案所述結構並結合不同插拔力需求而改變端子調
      整臂的長度從而控制端子的剛性及插拔力。根據系爭案說
      明書之描述「端子收容通道17係以相應數目之細長板狀隔
      欄相隔離，而複數導電端子20則對應收容並固持於該等收
      容通道17內」，但凡稍具基本技能知識之業界人士，均可
      輕易得出不可能對「已收容並固持於絕緣本體端子收容通
      道之端子調整臂」進行調整，進而得出「調整臂調整功能
      之實現勢必係在成型前之設計階段對具有系爭案所述結構
      之調整臂予以調整，以達成對端子剛性即插拔力之控制」
      ，況且原告作為該連接器業界之專業廠商更不應對此有任
      何疑惑或曲解。
    2.原告另外悉數列舉系爭案中關於調整臂之描述，惟其據此
      所得之結論「5前述文件中，參加人…，而係指製作不同
      調整臂長度以便適用於每一不同的插拔力上」與被告及參
      加人的觀點並不相悖，亦與系爭案之創作目的相統一，僅
      說法不同而已。簡言之，原告亦認同系爭案調整臂具有可
      調整長度控制插拔力之功效。如原告所述，參加人及被告
      已就「調整臂係衝壓成型前可調整長度，成型後不再改變
      」達成共識，即均不認為系爭案關於調整臂之敘述有任何
      歧意或誤解，故並不存在被告因被誤導而誤准專利之可能
      。
    3.引證一、二、三、四所揭示之電連接器端子均不具系爭案
      「端子音叉部之一側臂係為垂直於延伸臂而設置之調整臂
      ，而另一側臂係為由調整臂適當位置處朝端子基部方向延
      伸出一定長度後又與調整臂同方向延伸而形成之接觸臂」
      之結徵特徵，諸證據揭示之音叉部兩臂與系爭案之調整臂
      與接觸臂並不相同，諸證據之音叉部兩臂均直接垂直設置
      於延伸臂，且其兩臂之間所留空間為收容對接連接器，當
      其與對接連接器相對接時，音叉部兩臂均與對接連接器相
      接觸，故無論調整那一臂之長度，均不可以調整其剛度。
      而系爭案之接觸臂係從調整臂上朝端子基部方向延伸出一
      定長度後又與調整臂同方向延伸而形成，且調整臂與接觸
      臂之間所留空間係利於調整臂向內傾斜，並非收容對接連
      接器，系爭案藉調整抵靠於絕緣本體阻隔部上之調整臂長
      度，而可調整接觸臂之剛性，進而控制電連接器端子之插
      拔力。綜上，引證一至四均不具系爭案之上述結構特徵及
      功效，亦不足以否定系爭案之進步性。
　　理  由
一、本件係於專利法92年1月3日修正施行前，已提出之異議案，
    依專利法第136條之規定，應適用修正施行前之規定。又系
    爭案係於88年11月5日申請專利，被告於90年2月15日審定准
    予專利，則系爭案有無應不予專利之原因，應以核准審定時
    所適用之83年1月21日修正公布之專利法為斷，合先明。
    次按稱新型者，謂對於物品之形狀、構造或裝置之創作或改
    良（系爭案核准審定時專利法第九十七條參照），同法第九
    十八條規定第二項規定：「新型係運用申請前既有之技術或
    知識，而為熟習該項技術者所能輕易完成且未能增進功效時
    ，雖無前項所列情事，仍不得依本法申請取得新型專利。」
二、系爭案依其專利說明書之記載，其申請專利範圍為：
1.一種電連接器，包括：絕緣本體，係呈縱長形，其內凹設有收
  容空間並於其底部向上延伸有凸入收容空間之阻隔部，於阻隔
  部兩側壁上各凹設有複數端子收容通道並於相應位置處貫穿絕
  緣本體之底部；複數導電端子，係設有基部，該基部之下緣設
  置有焊接部，並於基部之一側橫向延伸有一延伸臂，該延伸臂
  之末端係為垂直於該延伸臂設置之成音叉狀之音叉部，該音叉
  部係並排設有兩側臂，其中一側臂係為垂直於延伸臂而設置之
  調整臂，而另一側臂係為由調整臂適當位置處朝端子基部方向
  延伸出一定長度後又與調整臂同方向延伸而形成之接觸臂。
2.如申請專利範圍第1項所述之電連接器，其中導電端子之調整
  臂係鄰貼抵靠於絕緣本體之阻隔部上，且其長度係可依據插拔
  力的大小變化而作相應之適當變化。
3.如申請專利範圍第2項所述之電連接器，其中導電端子接觸臂
  係由調整臂之中部延伸而出。
4.如申請專利範圍第1項所述之電連接器，其中導電端子接觸臂
  之音叉部係設有一抵接部，可與對接電連接器之端子相抵接。
5.如申請專利範圍第1項所述之電連接器，其中導電端子基部之
  上緣設置有一U型固持部，其至少一內側壁具有倒刺狀之鉤部
  ，以鉤持固定於絕緣本體內。
6.如申請專利範圍第1項所述之電連接器，其中導電端子係採用
  落料方式衝製，其在未組入絕緣本體前該端子基部側緣係與料
  帶係以V形缺口相連接。
7.如申請專利範圍第5項所述之電連接器，其中絕緣本體於底部
  兩邊緣向上平行延伸之板狀側部，該側部下部鄰近底部處設置
  有複數個平行之方形凹槽，導電端子之鉤刺係鉤持固定於該等
  凹槽之側壁。
8.一種導電端子，包括：基部，該基部之下緣設置有焊接部；延
  伸臂，係於基部之一側橫向延伸而成；音叉部，係由延伸臂之
  末端垂直於該延伸臂呈音叉部延伸而出，其包括有兩並排設置
  之側臂，其中一側臂係為垂直於延伸臂之調整臂，而另一側臂
  係為由調整臂適當位置朝端子基部方向延伸出一定長度後又與
  調整臂同方向延伸而形成之接觸臂。
9.如申請專利範圍第8項所述之導電端子，其中接觸臂之音叉部
  係設有抵接部，而可與對接電連接器之導電端子相抵接。
10.如申請專利範圍第8項所述之端電端子，其中基部之上緣係設
  置有U形固定部，其至少一內側壁凸設有倒刺狀之鉤部。
三、引證一係美國1999年3月23日公告之第0000000號專利案，引
    證二係美國1995年12月19日公告之第0000000號專利案，引證
    三係美國1992年5月12日公告之第0000000號專利案，引證四
    係美國1996年3月12日公告之第0000000號專利案。被告為異
    議不成立之審定係以上開引證證據無系爭案之結構特徵，亦
    無系爭案藉該結構特徵達成通過改變調整臂長度而可調整臂
    之剛性之功效，故引證一至引證四及其組合均不足以證明系
    爭案不具進步性資為論據。經查，原審定認引證一至引證四
    與系爭案之構造特徵不同（其理由詳如異議審定書），系爭
    案與上開引證案相較具有新穎性，為兩造所不爭執（93年
    9月22日準備程序筆錄參照）。因此，本件之爭點應為引證一
    至引證四及其組合是否足以證明系爭案不具進步性。
四、而被告認系爭案較引證一至引證四及其組合具進步性，係以
    上開引證案之結構特徵，並無系爭案藉調整臂長度而改變端
    子剛性或調整臂之剛性之功效，已如前述。但查，被告就系
    爭案調整臂於衝壓成型後，調整臂的長度即固定並不爭執，
    參加人亦陳明系爭案調整臂的調整是衝壓成型之前的調整等
    情無訛（93年9月22日準備程序筆錄參照）。因此，系爭案
    關於調整臂既係於衝壓成型之前，依各端子插拔力大小之需
    求而作調整，係屬依個別需求而於設計階段即將調整臂作不
    同長度之改變，並非依該新型本身之結構特徵即可達成系爭
    案之功效增進，核與首揭專利法第九十七條定義之新型專利
    標的係對於物品之形狀、構造或裝置之創作或改良者不符，
    自不能以系爭案於該新型衝壓成型之前，可依各端子插拔力
    大小之需求而作調整之不同設計具有之功能（如係就各個不
    同需求而作不同調整臂之設計，則屬已有多數件不同新型設
    計，而非僅有系爭案一件新型設計），作為較引證案具功效
    增進之論據。
五、因此，被告以引證一至引證四或及組合並無系爭案藉調整臂
    長度而改變端子剛性或調整臂之剛性之功效，所為異議不成
    立之理由尚有未洽，訴願決定未加指摘，核非妥適。原告據
    此主張撤銷訴願決定及原處分，為有理由，應予准許。至於
    被告就引證一至引證四與系爭案之技術內容重行審查後，該
    等引證案或其組合是否能證明系爭案不具進步性，尚待被告
    依上述本院之見解重行審究，而其審查結果是否應為異議成
    立之處分，尚未經被告審查，此部分之事證未臻明確，仍待
    被告予以究明，本院無從逕為被告應就系爭案異議申請為異
    議成立處分之諭知。依行政訴訟法第200條第4款規定意旨，
    原告在請求命被告依本院判決之法律見解對原告作成處分部
    分為有理由，其餘原告請求應命被告為異議成立之處分部分
    ，尚非可採，應予駁回。
據上論結，原告之訴為一部有理由、一部無理由，爰依行政訴訟
法第200條第4款、第104條，民事訴訟法第79條，判決如主文。
中　　華　　民　　國　　94　　年　 　1　　月　 20  　 日
                        第一庭審判長法　官  姜素娥
           　　　　　　　　　　　　 法　官  吳東都
           　　　　　　　　　　　　 法　官  陳國成
上為正本係照原本作成。
如不服本判決，應於送達後20日內向本院提出上訴狀並表明上訴
理由，如於本判決宣示後送達前提起上訴者，應於判決送達後20
日內補提上訴理由書（須按他造人數附繕本）。
中　　華　　民　　國　　94　　年　 　1　　月　 21  　 日
　　　　　　　　　　　　            書記官  王英傑
